臺灣臺中地方法院刑事判決　　　　　　　96年度易字第5306號
公　訴　人　臺灣臺中地方法院檢察署檢察官
被　　　告　戊○○
　　　　　　　　　　國民
上列被告因重利案件，經檢察官提起公訴（九十六年度偵字第一
七七六七、一八三八○號），本院裁定改以簡式審判程序審理，
判決如下：
    主    文
戊○○犯如附表一所示罪，均累犯，各處如附表二所示之刑，
應執行有期徒刑陸月，如易科罰金，以新臺幣壹仟元折算壹日。
扣案之「來來當舖廖國閔」名片壹紙、汽車借出使用保管切結書
、當票存根聯各紙，均沒收。
　　犯罪事實
一、戊○○前於民國九十六年間，因重利案件，經本院判處有期
    徒刑五月確定，甫於九十六年五月二十九日易科罰金執行完
    畢。詎仍不知悔改，另基於以借貸金錢而謀取與原本顯不相
    當重利之犯意，利用所經營，址設臺中市南屯區○○○路○
    段四七七號之「來來當舖」，以招徠借款之不特定人，適有
    甲○○、丙○○、乙○○分別需錢孔急，乃分別於如附表一
    所示之時間，前往「來來當舖」向戊○○詢問借款方式，戊○○乃分別於如附表一所示之時間，借貸如附表一所示之現
    金予甲○○、詹啟聖、乙○○等急需金錢之人，並以如附表
    一所示之方式計算利息，而收取與原本顯不相當之重利，甲○○、詹啟聖、乙○○則分別提供如附表一所示之物，並簽
    發如附表一所示之本票、簽立汽車借出使用保管切結書、當
    票存根聯作為擔保。嗣於九十六年七月十三日下午五時三十
    五分許，在「來來當舖」，為警持搜索票查獲，並扣得「來
    來當舖廖國閔」之名片、甲○○、丙○○、乙○○等人所提
    供如附表一所示之行車執照及本人國民身分證影本、所簽立
    之汽車借出使用保管切結書、當票、存根聯及所簽發如附表
    所示之本票。
二、案經臺中市警察局第一分局報告臺灣臺中地方法院檢察署檢
    察官偵查起訴。
    理  由
一、訊據被告戊○○對於上揭犯罪事實坦承不諱，核與證人即被
    害人乙○○於警詢時、證人即被害人甲○○、丙○○於警詢
    、偵查中均證述因急需金錢週轉而向被告借款，並給付依如
    附表一所示方式所計算之高額利息等情綦詳，並有證人甲○○、丙○○、乙○○等人所提供之國民身分證影本、如附表
    一所示自小客車行車執照、所簽立之汽車借出使用保管切結
    書、當票存根聯及如附表一所示之本票、「來來當舖廖國閔
    」名片、臺中市政府營利事業登記證各一紙、查獲現場照片
    四張在卷可稽，足徵被告之自白與事實相符，而堪以採信。
    從而，本件事證明確，被告犯行堪以認定，應予依法論科。
二、核被告所為，均係犯刑法第三百四十四條之重利罪。被告貸
    與金錢予證人甲○○、丙○○、乙○○而分別收取重利之行
    為，犯意各別，行為不同，應予分論併罰。起訴書認被告利
    用證人甲○○、丙○○、乙○○急需用錢之際，而借款予證
    人甲○○、丙○○、乙○○，藉以收取重利之行為，係接續
    犯刑法第三百四十四條重利罪一罪。惟按所稱接續犯，係指
    數個在同時同地或密切接近之時地，侵害同一法益之行為，
    因各舉動之獨立性極為薄弱，社會通念認為無法強行分開，
    乃將之包括視為一個行為之接續進行，給予單純一罪之刑法
    評價。此種實質上一罪之集合犯及接續犯，與裁判上一罪之
    連續犯，其相異者，係在於連續犯侵害同一法益之數行為，
    各具獨立性，客觀上並認為其間存有時間上之差距，乃認係
    出於一個概括之犯意，為期訴訟經濟，擬制為一罪。九十五
    年七月一日起施行之修正刑法，已將連續犯及其性質類似之
    常業犯規定悉予刪除，考其立法旨趣，係因對於多次原可獨
    立評價之行為，僅論以一罪，不無鼓勵犯罪之嫌，亦與國民
    對於法律之感情相悖。是就集合犯及接續犯之觀念，於判斷
    時，自不能無限擴張，除仍應受社會通念之支配外，尤應注
    意其公平性、合理性，使與經驗法則、論理法則及比例原則
    等一般法律適用之原理原則相適合，否則即與上揭修法精神
    不符（最高法院九十六年度臺上字第七八七號判決意旨參照
    ）。本件被告貸與金錢予證人甲○○、廖啟勝、乙○○三人
    而分別收取重利之行為，前後行為差距約一個月，且侵害之
    法益並非同一，又係本於三個各自獨立之契約而收取利息，
    收取利息之計算方式亦不盡相同，各自獨立性極強，自非屬
    接續犯，併予敘明。被告前於九十六年間，因重利案件，經
    本院判處有期徒刑五月確定，甫於九十六年五月二十九日易
    科罰金執行完畢等情，有卷附臺灣臺中地方法院檢察署刑案
    資料查註紀錄表及臺灣高等法院被告前案紀錄表各一份在卷
    可按，其於有期徒刑執行完畢後，五年以內再故意犯本件有
    期徒刑以上之三罪，均為累犯，應各依法加重其刑。爰審酌
    被告前已因重利遭科刑處罰，猶再犯之，且其收取重利之行
    為使經濟原本拮据之被害人受害匪淺，惟念其犯罪所得非鉅
    ，犯罪後坦認犯行，顯有認錯悔過之意，態度良好，並考量
    其各次借款所收取之利率高低等一切情狀，分別量處如附表
    二所示之刑，諭知易科罰金之折算標準，並定其應執行之刑
    ，以示懲儆。
三、扣案之「來來當舖廖國閔」名片一紙及證人甲○○、丙○○
    、乙○○三人所簽立之汽車借出使用保管切結書、當票及存
    根聯各一紙，為被告所有，分別供被告犯如附表一所示各罪
    所用及犯罪所得之物，爰依刑法第三十八條第一項第二款、
    第三款之規定，予以諭知沒收；另扣案證人甲○○、丙○○
    、乙○○之國民身分證影本、Ｂ３－４１３５號、１９１５
    －ＰＳ號、９Ｕ－３１０８號自小客車行車執照各一紙，為
    證人甲○○、丙○○、乙○○提供予被告作為借款擔保所用
    ，雖屬被告因犯本罪而持有之物，惟因非屬被告所有，亦不
    宣告沒收；至被告因貸放重利所持有如附表一所示之本票，
    為被告貸款予證人甲○○、丙○○、乙○○之債權憑證，被
    告雖有收取重利之行為，但仍無礙其借款之事實，倘證人甲○○、丙○○、乙○○未清償借得款項，被告亦可持上開本
    票提出民事求償，且應於證人甲○○、丙○○、乙○○還款
    後交還，是上開票據既僅為借款之擔保，亦非屬必要沒收之
    物，爰不另為沒收之諭知，均附此敘明。
據上論斷，應依刑事訴訟法第二百七十三條之一第一項、第二百
九十九條第一項前段，刑法第三百四十四條、第四十七條第一項
、第四十一條第一項前段、第五十一條第五款、第三十八條第一
項第二款、第三款，刑法施行法第一條之一，判決如主文。
本案經檢察官丁○○到庭執行職務。
中　　華　　民　　國　　96　　年　  11  　月　　30　　日
                  刑事第一庭    法  官  郭妙俐
上正本證明與原本無異。
如不服本判決，應於判決送達後十日內向本院提出上訴狀，上訴
於臺灣高等法院臺中分院（須附繕本）。
上訴書狀如未敘述理由，應於上訴期間屆滿後二十日內補提理由
書於本院。
                                書記官  陳玉芬
中　　華　　民　　國　　96　　年　　11 　 月　  30  　日
附表一：
┌──┬────┬────┬─────┬──────┬──────────┬─────┐
│編號│借貸人  │借貸時間│ 借貸金額 │簽發之本票  │  利息計算方式      │  論  罪  │
│    │        │        │（新臺幣）│提供之擔保物│                    │          │
├──┼────┼────┼─────┼──────┼──────────┼─────┤
│ 一 │甲○○  │九十六年│借款三萬元│發票日為九│利息每月二千七百元，│如附表二、│
│    │        │六月一日│，預扣第一│  十六年六月│年息高達118.68％，計│1. 所示   │
│    │        │（起訴書│個月利息二│  一日，到期│算方式：2700*12/2730│          │
│    │        │誤載為九│千七百元，│  日未載，票│0≒1.1868）         │          │
│    │        │十六年七│實際交付借│  號WG102751│                    │          │
│    │        │月一日）│款二萬七千│　97號（起訴│                    │          │
│    │        │上午十時│三百元    │  書誤載為WG│                    │          │
│    │        │許      │          │  00000000號│                    │          │
│    │        │        │          │  ）、票面金│                    │          │
│    │        │        │          │  額新臺幣三│                    │          │
│    │        │        │          │  萬元本票  │                    │          │
│    │        │        │          │車牌號碼Ｂ│                    │          │
│    │        │        │          │　３－４１３│                    │          │
│    │        │        │          │　５號自小客│                    │          │
│    │        │        │          │　車行車執照│                    │          │
│    │        │        │          │　、本人國民│                    │          │
│    │        │        │          │　身分證影本│                    │          │
├──┼────┼────┼─────┼──────┼──────────┼─────┤
│ 二 │丙○○  │九十六年│借款四萬元│發票日為九│每月利息一千六百元，│如附表二、│
│    │        │七月三日│，預扣第一│  十六年七月│年息高達52.75％ （計│2.所示    │
│    │        │下午二時│個月利息一│  三日，到期│算方式：1600*12/3640│          │
│    │        │許      │千六百元，│  日未載，票│0≒0.5275）         │          │
│    │        │        │實際交付借│  號WG202829│                    │          │
│    │        │        │款三萬六千│  60號（起訴│                    │          │
│    │        │        │四百元    │  書誤載為WG│                    │          │
│    │        │        │          │  00000000號│                    │          │
│    │        │        │          │  ）、票面金│                    │          │
│    │        │        │          │  額新臺幣四│                    │          │
│    │        │        │          │  萬元本票  │                    │          │
│    │        │        │          │車牌號碼１│                    │          │
│    │        │        │          │　９１５－Ｐ│                    │          │
│    │        │        │          │　Ｓ號自小客│                    │          │
│    │        │        │          │　車行車執照│                    │          │
│    │        │        │          │　、本人國民│                    │          │
│    │        │        │          │　身分證影本│                    │          │
├──┼────┼────┼─────┼──────┼──────────┼─────┤
│ 三 │乙○○  │九十六年│借款十五萬│發票日為九│每月利息六千元，年息│如附表二、│
│    │        │七月四日│元，預扣第│  十六年七月│高達50％（計算方式：│3.所示    │
│    │        │        │一個月利息│  四日，到期│6000*12/144000＝0.5 │          │
│    │        │        │六千元，實│  日未載，票│）                  │          │
│    │        │        │際交付借款│  號WG202828│                    │          │
│    │        │        │十四萬四千│  53號、票面│                    │          │
│    │        │        │元        │  金額新臺幣│                    │          │
│    │        │        │          │  十五萬元本│                    │          │
│    │        │        │          │  票        │                    │          │
│    │        │        │          │車牌號碼９│                    │          │
│    │        │        │          │　Ｕ－３１０│                    │          │
│    │        │        │          │　８號自小客│                    │          │
│    │        │        │          │　車行車執照│                    │          │
│    │        │        │          │　、本人國民│                    │          │
│    │        │        │          │　身分證影本│                    │          │
└──┴────┴────┴─────┴──────┴──────────┴─────┘
附表二：
1.乘他人急迫貸以金錢，而取得與原本顯不相當之重利，累犯，
  處有期徒刑肆月，如易科罰金，以新臺幣壹仟元折算壹日。扣
  案之「來來當舖廖國閔」名片、甲○○簽立之汽車借出使用保
  管切結書、當票存根聯各壹紙，均沒收。
2.乘他人急迫貸以金錢，而取得與原本顯不相當之重利，累犯，
  處有期徒刑月，如易科罰金，以新臺幣壹仟元折算壹日。扣
  案之「來來當舖廖國閔」名片、丙○○所簽立之汽車借出使用
  保管切結書、當票存根聯各壹紙，均沒收。
3.乘他人急迫貸以金錢，而取得與原本顯不相當之重利，累犯，
  處有期徒刑月，如易科罰金，以新臺幣壹仟元折算壹日。扣
  案之「來來當舖廖國閔」名片、乙○○所簽立之汽車借出使用
  保管切結書、當票存根聯各壹紙，均沒收。
附錄本案論罪科刑法條：
刑法第三百四十四條：
乘他人急迫、輕率或無經驗貸以金錢或其他物品，而取得與原本
顯不相當之重利者，處一年以下有期徒刑、拘役或科或併科一千
元以下罰金。
